臺灣臺南地方法院民事判決　　　　　　　 93年度訴字第253號
原　　　告　辛○○
訴訟代理人　蔡文斌律師
　　　　　　邱銘峰律師
　　　　　　何冠慧律師
被　　　告　庚○○
　　　　　　壬○○
　　　　　　甲○○
　　　　　　乙○○
　　　　　　子○○
　　　　　　丑○○
　　　　　　寅○○
　　　　　　卯○○
　　　　　　辰○○
　　　　　　巳○○
　　　　　　己○○
　　　　　　丁○○
　　　　　　戊○○
　　　　　　丙○○
　　　　　　癸○
上列當事人間請求分割共有物等事件，經本院於民國94年8月3日
言詞辯論終結，判決如下：
    主  文
被告甲○○、乙○○、子○○、丑○○、寅○○、卯○○、辰○○、巳○○、己○○、丁○○、戊○○、丙○○、癸○應就被繼
承人黃新恭所遺坐落(一)台南市○○區○○段七二地號、地目建、
面積一七五一點五三平方公尺土地；(二)同段七二之一地號、地目
建、面積三四０點七七平方公尺土地；(三)同段七二之二地號、地
目建、面積二六０點七一平方公尺土地，所有權應有部分均四分
之一辦理繼承登記。
前項繼承登記辦畢後，兩造共有之上揭三筆土地，准按如附圖所
示方法合併分割：即(一)編號A1部分面積一一四點二三平方公尺及
A2部分面積四五二點一一平方公尺土地分歸被告庚○○取得；(二)
編號C1部分面積一二六點六六平方公尺及C2部分面積四三九點六
八平方公尺土地分歸被告甲○○、乙○○、子○○、丑○○、寅
○○、卯○○、辰○○、巳○○、己○○、丁○○、戊○○、丙○○、癸○保持公同共有；(三)編號D1部分面積三九七點五八平方
公尺及D2部分面積一六八點七六平方公尺土地分歸原告取得；(四)
編號E1部分面積三九四點三三平方公尺及E2部分面積一七二點０
一平方公尺土地分歸被告壬○○取得；(五)編號B1部分面積一九點
二八平方公尺及B2面積六七點八三平方公尺土地留為私設巷道，
由兩造按原所有權應有部分比例維持共有（其中被告甲○○、乙○○、子○○、丑○○、寅○○、卯○○、辰○○、巳○○、己○○、丁○○、戊○○、丙○○、癸○公同共有四分之一）。
訴訟費用由原告及被告庚○○、壬○○各負擔四分之一，被告甲○○、乙○○、子○○、丑○○、寅○○、卯○○、辰○○、巳
○○、己○○、丁○○、戊○○、丙○○、癸○連帶負擔四分之
一。
    事  實
甲、原告方面：
一、聲明：求為判決如主文所示。
二、陳述：
　(一)坐落(1)台南市○○區○○段七二地號面積一七五一點五三平
    方公尺土地；(2)同段七二之一地號面積三四０點七七平方公
    尺土地；(3)同段七二之二地號面積二六０點七一平方公尺土
    地，三筆土地地界相連、地目均為建，共有人相同，且各共
    有人就各筆土地所有權應有部分比例均同為四分之一。三筆
    土地共有人間並無不分割之特約，且該三筆土地亦無因物之
    使用目的不能分割情形。惟因全體共有人迄今無法達成分割
    之協議，為此依民法第八百二十三條之規定，請求判決將該
    三筆土地合併分割。
　(二)系爭三筆土地登記共有人之一黃新恭於民國49年03月15日死
    亡，其繼承人為被告甲○○、乙○○、子○○、丑○○、寅
    ○○、卯○○、辰○○、巳○○、己○○、丁○○、戊○○
    、丙○○、癸○等十三人，然渠等至今仍未就上開三筆共有
    土地辦理繼承登記，為分割之必要，故請求被告甲○○等十
    三人，應就渠等之被繼承人黃新恭對系爭土地之應有部分辦
    理繼承登記。
三、證據：提出土地登記謄本三件、地籍圖謄本、黃新恭之繼承
    系統表各一件與相關戶籍謄本二十二件，及現場照片三張為
    證，並聲請履勘現場。
乙、被告方面：
一、被告庚○○、壬○○部分：
    聲明及陳述：同意按附圖所示之分割方案合併分割系爭三筆
    土地。
二、被告乙○○、子○○、丑○○、寅○○部分：
    聲明及陳述：同意按附圖所示之分割方案合併分割系爭三筆
    土地。
三、被告甲○○、卯○○、辰○○、巳○○、己○○、丁○○、
    戊○○、丙○○、癸○部分：
    上開被告等均未於言詞辯論期日到場，亦未提出書狀作何聲
    明或陳述。
丙、本院依聲請囑託台南市安南地政事務所派員會同履勘現場及
    繪製分割方案圖。
    理  由
一、本件被告甲○○、卯○○、辰○○、巳○○、己○○、丁○○、戊○○、丙○○、癸○均未於言詞辯論期日到場，核均
    無民事訴訟法第386條所列各款情形，爰依原告之聲請，由
    其一造辯論而為判決。
二、原告起訴主張：系爭坐落(1)台南市○○區○○段七二地號面
    積一七五一點五三平方公尺土地；(2)同段七二之一地號面積
    三四０點七七平方公尺土地；(3)同段七二之二地號面積二六
    ０點七一平方公尺土地，三筆土地地界相連、地目均為建，
    共有人相同，且各共有人就各筆土地所有權應有部分比例均
    同為四分之一；系爭三筆土地登記共有人之一黃新恭於民國
    49年03月15日死亡，其繼承人為被告甲○○、乙○○、子○○、丑○○、寅○○、卯○○、辰○○、巳○○、己○○、
    丁○○、戊○○、丙○○、癸○等十三人，然渠等至今仍未
    就系爭三筆共有土地辦理繼承登記等情，業據提出與其所述
    相符之土地登記謄本三件、地籍圖謄本，及黃新恭之繼承系
    統表各一件與相關戶籍謄本二十二件為證，且到場被告庚○○、壬○○，及黃新恭之繼承人即被告子○○等人就此並無
    爭執，自堪信為真實。
三、按共有人得隨時請求分割共有物。共有物之分割，依共有人
    協議之方法行之；分割方法不能協議者，法院得因任何共有
    人之聲請命以裁判分割，民法第823條第1項前段、第824條
    第1項、第2項分別定有明文。復按民法第759條規定「因繼
    承、強制執行、公用徵收或法院之判決，於登記前已取得不
    動產物權者，非經登記，不得處分其物權。」。經查，系爭
    三筆土地地目均為建，依法當無不能分割之情事，而原告主
    張兩造就系爭三筆土地並無訂立不分割之特約，未見被告有
    所爭執，且兩造就系爭土地之分割方法，因部分共有人從未
    到場，以致本件言詞辯論終結前，仍未能達成一致之協議，
    則原告訴請裁判分割，自屬有據。且分割共有物，性質上為
    處分行為，基於訴訟經濟之原則，故原告請求於分割系爭土
    地前，被告甲○○釵等十三人應就渠等之被繼承人黃新恭對
    系爭三筆土地之應有部分辦理繼承登記，於法並無不合，應
    予准許，爰判決如主文第一項所示。又系爭南興段七二之一
    、七二之二地號二筆土地均係分割自南興段七二地號土地，
    此觀卷附土地登記謄本自明，而三筆土地均相毗鄰，其共有
    人及應有部分比例亦均相同，原告請求合併分割，於法即無
    不合。
四、次查，系爭三筆土地，其中七二地號土地位居中間，而七二
    之一、七二之二地號二筆土地則分居東西兩側，且七二之一
    、七二之二地號二筆土地均為都市計畫範圍內之八米計畫道
    路，此觀卷附地籍圖謄本自明。而七二地號土地略可分為東
    北、東南、西北、西南四區塊，依序由原告、被告壬○○、
    庚○○，及被告子○○占有使用，並分別建有加強磚造二層
    樓房（東北）、加強磚造二層樓房（東南）、加強磚造平房
    （西北）、磚造瓦房（東南），及木造倉庫、鐵皮車庫等零
    星坐落其間；又前述八米計畫道路尚未開闢，系爭三筆土地
    東側緊鄰南興國小操場，現僅藉由西側三米道路供對外交通
    等情，業經本院履勘現場查明，有勘驗筆錄及現場略圖在卷
    可稽。經審酌上開各情及兩造之意願，並兼顧各共有人分得
    土地之完整性及均有通道可供對外聯絡，俾維持係爭土地分
    割後之最大經濟效益，本院認以如附圖所示之方法合併分割
    系爭三筆土地，確屬妥適，爰將系爭三筆土地依附圖所示之
    方法，判決原物合併分割如主文第二項所示。又系爭三筆土
    地既依附圖所示之方法合併分割，各該分割後之土地均可連
    接西側三米寬之現有道路，故兩造依上述方法分割，各所分
    得之每單位土地價值應無分軒輊，核無以金錢補償任何共有
    人之必要，併此敘明。
五、末按本件訴訟起因無非源於部分共有人之繼承人人數眾多，
    辦理繼承登記不便等情，故未能達成分割之協議，倘由敗訴
    之被告負擔訴訟費用，自顯失公平，爰依民事訴訟法第80條
    之1之規定，酌情命勝訴之原告負擔一部訴訟費用。
六、據上論結，本件原告之訴為有理由，依民事訴訟法第385條
    第1項前段、第80條之1、第85條第1項但書、第2項，判決如
    主文。
中　　華　　民　　國　　94　　年　　8 　　月　　10　　日
                  民事第二庭    法　官　杭起鶴
以上正本係照原本作成
如對本判決上訴，須於判決送達後20日內向本院提出上訴狀
中　　華　　民　　國　　94　　年　　8 　　月　　10　　日
                                書記官　蔡蘭櫻
